最高法院刑事判決　　　　　　九十六年度台上字第二五六五號
上　訴　人　台灣高等法院台中分院檢察署檢察官
被　　　告　甲　○
選任辯護人　周春霖律師
上列上訴人因被告業務過失致人於死案件，不服台灣高等法院台
中分院中華民國九十三年十一月三日第二審判決（九十二年度勞
安上訴字第一七一二號，起訴案號：台灣台中地方法院檢察署九
十一年度偵字第六七九四號、九十年度偵字第一一六九０號），
提起上訴，本院判決如下：
    主  文
原判決關於甲○部分撤銷，發回台灣高等法院台中分院。
    理  由
本件原判決以公訴意旨略以：被告係台中縣烏日鄉○○路○段二
四一號九宏化工股份有限公司（下稱九宏公司）之負責人，負責
該公司各項業務之執行，為從事業務之人。九宏公司僱用謝鋒維
擔任副理工作，並僱用謝岳、黃光明二人擔任操作員，負責公司
產品生產工作。九宏公司係勞工謝鋒維、謝岳、黃光明之雇主，
於勞工處理存有甲苯、丁酮及樹脂之反應槽管路堵塞時，於拆除
槽底法蘭管路而流出之甲苯、丁酮及樹脂等物質，應事先予以清
除，並確認無危險之虞，以防止機械、器具、設備及爆炸性物質
引起之危害；又對於第一種壓力容器之危險設備，應經檢查機構
或中央主管機關指定之代行檢查機構檢查合格，方可使用，以防
止勞工作業時發生職業災害之危險。且甲○除應注意上開安全措
施外，亦應注意對於鍋爐及第一種壓力容器等危險設備之操作人
員，應僱用經中央主管機關認可之訓練或技能檢定之合格人員充
之；又對於新僱勞工或在職勞工於變更工作前應實施勞工安全衛
生教育訓練，且應訂定自動檢查計畫實施自動檢查，並依規定會
同勞工安全衛生工作守則，實施一般體格檢查等事項，以避免危
險發生。詎甲○竟不依規定設置及防止，甲○能注意應設置並辦
理上開安全措施而疏未注意設置。民國九十年五月十八日十六時
五十五分許，九宏公司員工周其村向謝鋒維報告公司廠內四號反
應槽發現有堵塞現象時，謝鋒維即率同謝岳、黃光明二人，持一
字型起子、鐵鎚、管用扳及鐵撬等金屬工具，進行拆卸四號反應
槽底部之卸料法蘭工作，以檢查堵塞情形。於拆卸中，因部分甲
苯、丁酮等溶劑流出揮發散布在作業環境中，三人使用金屬工具
敲擊處理堵塞物而撞擊產生火花，致引爆樹脂及有機溶劑混合物
揮發性氣體，產生爆炸，並繼而擴大引起燃燒。謝鋒維、謝岳、
黃光明逃避不及，並因此均受有身體灼傷之傷害（謝岳、黃光明
均未提出傷害告訴）。嗣謝鋒維雖經送醫急救，仍因全身逾百分
之八十受有三度燒傷，而於同年六月二日上午十一時三十分許，
不治死亡。因認甲○違反勞工安全衛生法第五條第一項第一、二
款、第八條第一項之規定，應依同法第三十一條第一項、第三十
二條第一項第一款規定論處。又另犯刑法第二百七十六條第二項
之業務過失致死罪嫌，惟經審理結果，認不能證明被告犯罪，因
而撤銷第一審關於被告甲○部分科刑之判決，改判諭知被告無罪
，固非無見。
惟查：按勞工安全衛生法第五條第一項第二款規定雇主對防止爆
炸性、發火性等物質引起之危害，應有符合標準之必要安全衛生
設備；又本案案發時所適用之勞工安全衛生設施規則第一百七十
三條規定：雇主對於有危險物或有油類、可燃性粉塵等其他危險
物存在之虞之配管、儲槽、油桶等容器，從事熔接、熔斷或使用
明火之作業或有發生火花之虞之作業，應事先清除該等物質，並
確認無危險之虞。原判決以九宏公司鍋爐及反應槽之設置非造成
本件災害事故之原因，且系爭反應槽非屬第一種壓力設備，以及
本件災害事故之發生係謝鋒維於發現系爭反應槽卸料口堵塞時，
不待製造者國診公司派員排除障礙，復不接受建議、警告，違反
正常程序，逕行以金屬工具拆卸系爭反應槽底部之法蘭管路檢查
造成等情，而為有利被告之認定，然查依證人謝岳之證詞，九宏
公司生產九九Ｗ─ＰＵ膠之過程中須添加甲苯、丁酮等物質，且
依行政院勞工委員會中區勞動檢查所檢查報告書十一本災害構成勞
工法令罰則事項(三)所載：雇主對於存有甲苯、丁酮及樹脂之反應
槽管路堵塞時，於拆除槽底法蘭管路致流出之甲苯、丁酮及樹脂
等物質，未事先予以清除，及確認無危險之虞，而使用金屬工具
處理堵塞物……造成火災……涉嫌違反勞工安全衛生法第五條第
一項第二款暨勞工安全衛生設施規則第一百七十三條之規定等情
，似認甲苯、丁酮及樹脂等係屬發火性物質，則九宏公司即應對
該等物質引起之危害，應有符合標準之必要安全衛生設備；再原
判決論述：證人謝岳、周其村、張國有均建議或警告謝鋒維應由
系爭反應槽之上方抽取樹脂，不得由底部拆卸法蘭管路，否則將
造成危險……謝鋒維未依慣例等待國診公司派員前來排除故障，
無視其他同仁之建議、警告，違反正常程序拆卸系爭反應槽底部
法蘭管路，非被告所能預見云云，認遇有本案反應槽發現有堵塞
現象時，應由上方抽取樹脂或等國診公司派員前來排除故障，若
上情無訛，則九宏公司是否對上方抽取樹脂之措施設置有符合標
準之安全衛生設備？證人謝岳證稱：「當時我們建議從上面開始
抽那些物料，但是當時從上面抽必須使用管路，而當時所使用的
管路不耐腐蝕，所以暫停作業，我就告訴謝副理要使用耐腐蝕的
管路來處理，上午的作業到此停止……」，是否指九宏公司所配
置從上方抽取之設置，並不符合標準？此與被告是否應負業務過
失致人於死罪責，非無關連，究竟實情如何，非無再行調查釐清
之必要，原判決遽為有利被告之判決，尚嫌速斷，並有應於審判
期日調查之證據未予調查之違誤，上訴意旨指摘原判決不當，非
無理由，應認原判決有撤銷發回更審之原因。
據上論結，應依刑事訴訟法第三百九十七條、第四百零一條，判
決如主文。
中　　華　　民　　國　九十六　年　　五　　月　　十　　日
                      最高法院刑事第六庭
                          審判長法官  呂　潮　澤
                                法官  吳　昆　仁
                                法官  孫　增　同
                                法官  趙　文　淵
                                法官  吳　　　燦
      本件正本證明與原本無異
                                      書  記  官
中　　華　　民　　國　九十六　年　　五　　月   十六 　日
                                                      V
